臺灣高等法院高雄分院刑事判決　　　　 96年度上訴字第479號
上　訴　人　臺灣高雄地方法院檢察署檢察官
被　　　告　甲○○
　　　　　　　　　　（現於臺灣高雄第二監獄執行中）
上列上訴人因被告違反毒品危害防制條例案件，不服臺灣高雄地
方法院95年度訴字第3304號中華民國96年1 月22日第一審判決（
起訴案號：臺灣高雄地方法院檢察署95年度毒偵字第6338號），
提起上訴，本院判決如下：
    主  文
上訴駁回。
    理  由
一、公訴意旨係以：被告甲○○基於施用第一級毒品海洛因之犯
    意，於民國95年7 月中旬起至同年8 月7 日，每天1 次，在
    高雄旗津海濱公園之公共廁所等處，以針筒注射之方式施用
    第一級毒品海洛因多次。嗣警於95年8 月10日在高雄市旗津
    區○○○ 路900 巷與復興路口，見其神色有異上前盤查，甲
    ○○因緊張而將其持有之第一級毒品海洛因1 包0.2 公克丟
    棄於路旁，為警查扣，經其同意採尿送驗後始知上情，因認
    被告涉犯毒品危害防制條例第10條第1 項之施用第一級毒品
    罪嫌等情。
二、按「案件曾經判決確定者，應為免訴之判決，此項原則關於
    實質上一罪或裁判上一罪，均有其適用。」（最高法院49年
    台非字第20號判例參照）。按刑事法若干犯罪行為態樣，本
    質上原具有反覆、延續實行之特徵，立法時既予特別歸類，
    定為犯罪構成要件之行為要素，則行為人基於概括之犯意，
    在密切接近之一定時、地持續實行之複次行為，倘依社會通
    念，於客觀上認為符合一個反覆、延續性之行為觀念者，於
    刑法評價上，即應僅成立一罪，為學理上所稱之「集合犯」
    。而毒品危害防制條例所稱之毒品，指具有成癮性、濫用性
    及對社會危害性之麻醉藥品與其製品及影響精神物質與其製
    品，此觀該條例第2 條第1項 規定甚明，足見立法者在毒品
    危害防制條例立法時即對於施用毒品行為，其因毒品本質上
    之成癮性，而行為人施用後易有反覆、延續施用之特徵有所
    認知；參以施用毒品者於一定時、地持續實行之數次施用毒
    品行為，亦屬施用毒品者行為模式之常態，揆諸上開說明，
    即符合立法者已將本質上具有反覆、延續實行之特徵予特別
    歸類而定為犯罪構成要件之行為要素，且依社會通念於客觀
    上認為符合一個反覆、延續性之行為觀念者即應僅成立「集
    合犯」等概念特徵。準此，被告上開各次施用毒品海洛因之
    犯行，於刑法評價上，即應僅成立一罪。至於臺灣高等法院
    暨所屬法院因應新修正刑法施行座談會第17號提案之研討結
    論要旨謂：「對於施用毒品等之習慣性犯罪行為，於舊法時
    期發生並完成之行為，依裁判時之新法第2 條第1 項，適用
    有利於行為人之法律；於修正後發生並完成之犯罪，則依新
    法處理。前後兩者，再就刑法第51條之適用，依新法第2 條
    第1 項比較結果，適用舊法有關數罪併罰之規定處理。」等
    語，即將在修正前所犯數次施用毒品行為論以一個連續犯；
    另將在修正後所犯施用毒品行為，依新法處理（即可能論以
    一罪，但未說明是接續犯，或集合犯。）然後再將此二段施
    用毒品行為，再論以數罪併罰。惟本院認為不論係將修正後
    所犯數次施用毒品行為，論以「接續犯」或「集合犯」，如
    再將修正前之數次施用毒品行為，論以「連續犯」，則就同
    一多次施用毒品行為，前後竟割裂理論適用，即有矛盾。況
    縱如上開研討結論要旨所認有新舊法比較，而採有利於行為
    人之輕法，但上開結論「二段併罰說」，不但前段採取連續
    犯見解比採取集合犯見解更不利於行為人（即得加重其刑至
    二分之一），後段又與前段數罪併罰，等於前段加重，後段
    又因併罰再加重，就其結論反而更加不利於行為人。準此，
    本院認為施用毒品既屬集合犯之習慣犯的性質，不論於刑法
    修正前、後均是如此，故縱行為人於刑法修正前、後各有多
    次施用毒品行為，然亦僅論以一次構成要件的施用毒品行為
    ，以求理論之一致。
三、查本件被告前被訴自95年6 月5 日起至同年月8 日止，以針
    筒注射及以約每日1 次之頻率，反覆施用第一級毒品海洛因
    多次，嗣為警於95年6 月8 日晚上6 時30分許，在高雄市旗
    津區○○○路900 巷巷口，見其形跡可疑，經盤查後始查獲
    ，所犯毒品危害防制條例第10條第1 項之施用第一級毒品罪
    ，業經檢察官提起公訴，並由原審法院於95年9 月29日以95
    年度訴字第2601號判處有期徒刑8 月，於95年11月2 日確定
    在案之事實，有該決書及原審法院刑事書記官辦案進行簿在
    卷可稽。本件被告前開被訴之施用第一級毒品罪與上開經提
    起公訴並判決確定部分，所施用者均為第一級毒品海洛因，
    且時間相近，並以相同方法反覆為之，顯係基於集合犯意為
    之，為集合犯，屬實質上一罪，依審判不可分原則，該案判
    決之效力，應及於全部犯罪事實。
四、原審因而為被告免訴之諭知，核無違誤；檢察官上訴意旨雖
    以：被告前案之施用第一級毒品時間，係自95年6 月5 日起
    至同年月8 日止，本件之施用第一級毒品時間則自95年7 月
    中旬起至同年8 月7 日止，兩者相距有一個多月之間隔，尚
    難認係集合犯等語。惟被告於警詢中係陳明我約3 天施用1
    次海洛因，並未陳明係自何持開施用（見警卷第2 頁）；嗣
    於偵查中雖陳明係自95年7 月中開始施用等語（見偵查卷第
    22頁、第29頁）；惟檢察官當時係訊以；「出監後何時又開
    始施用？」被告則答稱：自95年7 月中開始施用等語。惟查
    被告最近一次之出監日期係94年12月13日，有臺灣高等法院
    被告前案紀錄表可參，但被告在本案被查獲（95年8 月10日
    ）前之95年6 月8 日即曾因施用第一級毒品行為，而被查獲
    ，並被判處罪確定，已如前述，顯見被告所稱於94年12月13
    日出監後，自95年7 月中旬始再開始施海洛因之語，並非事
    實。被告於本院審理中又稱：我係自95年5 月間即開始施用
    ，並沒有間斷等語，參酌被告自73年間起即有施用海洛因行
    為，而經判處罪刑確定多次，有臺灣高等法院被告前案紀錄
    表可參，復係以針筒注射方式施用海洛因，足見其毒癮甚重
    ，從而其所稱不斷施用海洛因之語，應可採信。故本件上訴
    為無理由，應予駁回，並不經言詞辯論為之。
據上論斷，應依刑事訴訟法第372條、第368 條，判決如主文。
中　　華　　民　　國　　96　　年　　3 　　月　　28　　日
                  刑事第三庭    審判長法  官  周賢銳
                                      法  官  范惠瑩
                                      法  官  黃仁松
以上正本證明與原本無異。
如不服本判決應於收受本判決後10日內向本院提出上訴書狀，其
未敘述上訴理由者，並得於提起上訴後10日內向本院補提理由書
狀（均須按他造當事人之人數附繕本）「切勿逕送上級法院」。
中　　華　　民　　國　　96　　年　　3 　　月　　28　　日
　　　　　　　　　　　　　　　　　　　書記官  馬蕙梅
